【裁判字號】    88,訴,5003
【裁判日期】    890309
【裁判案由】    酌減違約金
【裁判全文】
臺灣臺北地方法院民事判決                        八十八年度訴字第五○○三號
    原      告    乙  ○
                  丙○○
    共      同
    訴訟代理人    毛英富律師
    被      告    東雲股份有限公司  設臺南縣新市鄉大營村十七鄰大營三二九號
    法定代理人    甲○○      .
    訴訟代理人    羅惠民律師
右當事人間請求酌減違約金事件，本院判決如左：
    主      文
被告應給付原告乙○新臺幣伍拾參萬肆仟陸佰元，應給付原告丙○○新臺幣肆拾捌萬
捌仟壹佰元，及各自民國八十九年一月十八日起至清償日止按週年利率百分之五計算
之利息。
原告其餘之訴駁回。
訴訟費用由被告十分之七，餘由原告乙○負擔十分之二，原告丙○○負擔十分之一。
本判決第一項於原告乙○以新臺幣壹拾捌萬元、原告丙○○以新臺幣壹拾柒萬元供擔
保後，得假執行。但被告如於本件假執行程序實施前，以新臺幣伍拾參萬肆仟元為原
告乙○預供擔保，以新臺幣肆拾捌萬捌仟元為原告丙○○預供擔保後，得免為假執行
。
原告其餘假執行之聲請駁回。
    事      實
甲、原告方面：
  一、聲明：被告應給付原告戴崎新臺幣（下同）七十五萬五千元，應給付原告丙○
      ○七十四萬四千元，及各自本件起訴狀繕本送達翌日即民國八十九年一月十八
      日起至清償日止按週年利率百分之五計算之利息；並願供擔保請准宣告假執行
      。
  二、陳述：
      原告二人於民國八十二年八月二十三日向被告承購其興建於基隆市○○區○○
      段八九二、八四五、八四九等地號土地上興建之「東帝士山海觀」社區房屋各
      一戶，原告乙○以三百七十七萬元之價格購買Ｆ棟三樓二號，原告丙○○以三
      百六十八萬元之價格購買Ｆ棟三樓一號。嗣原告乙○業已繳納一百十三萬二千
      元，原告丙○○業已繳納一百十一萬二千元，此有收款存根可稽，因原告二人
      資力薄弱無力續繳，本欲與被告協調扣款退屋，惟遭被告拒絕，其後即遭被告
      片面解除契約，並沒收上開已繳納之價款。按約定之違約金額過高者，法院得
      減至相當之數額，民法第二百五十二條定有明文。被告將原告二人分別繳納之
      價金一百十三萬二千元、一百十一萬二千元全數沒收，違約金顯然過高，原告
      自願以買賣總價之一成給付被告填補損失，是被告應分別退還原告乙○七十五
      萬五千元，退還原告丙○○七十四萬四千元，為此提起本訴。
  三、對被告答辯之陳述：
  （一）就被告辯稱：三萬二千元係瓦斯管線，非屬買賣價金云云。惟原告二人分別
        繳納之三千二千元固屬繳納瓦斯外管線費用，然為被告基於房地買賣契約書
        所收取之部分價金，亦應屬買賣價金之一部分，此觀被告向原告解約後沒收
        原告已繳全部價金係包括上開費用充作違約金自明。且被告於解約後仍保有
        上開瓦斯外管線設備，其縱有支出費用，亦屬營業上必要費用之支出，並未
        受有損害，此部分價金被告不得沒收。
  （二）苟該三萬二千元非屬買賣價金之一部分者，惟此仍屬基於房地買賣契約書第
        八條第四款規定所繳價金，則依契約書第十四條第三款規定，於契約解除後
        ，被告負有回復原狀之義務，自應返還原告。
  （三）被告主張其興建房屋之成本分別為一百十九萬六千三百九十二元、一百十九
        萬一千八百十三元，與買賣價款三百七十七萬元、三百六十八萬元相較，差
        額分別為二百五十七萬三千六百零八元、二百四十八萬八千一百八十七元，
        係其預期可得之利益云云，均非屬實。應依財政部核定八十七年度營利事業
        各業所得額及同業利潤標準，房屋建築營造業純利潤為百分之十，則上開二
        戶之純利僅分別為三十七萬七千元、三十六萬八千元；更何況，八十八年度
        房屋建築營造業之純利，受房地產市場不景氣影響，恐應更低，故被告主張
        所失利益更不可能達百分之十，故原告自願扣抵百分之十給付被告作為違約
        金，應屬合理。
  四、證據：提出：
  （一）房屋土地買賣契約書二件；
  （二）原告乙○之收款存根十九張；
  （三）原告丙○○之收款存根十九紙；
  （四）被告寄發予原告二人之存證信函二份；
  （五）八十七年度營利事業各業所得額及同業利潤標準一紙等為證。
乙、被告方面：
  一、聲明：原告之訴駁回，如受不利之判決，願供擔保請准免為假執行。
  二、陳述：
  （一）兩造確簽訂土地房屋買賣契約書，惟原告乙○所繳價金為一百零七萬元，原
        告丙○○所繳價金為一百一十萬元。兩造主張之差額三萬二千元，乃原告預
        繳之瓦斯外管線費，依契約書第八條第四款：「本房屋申請瓦斯所需手續費
        、設計費、材料費及錶租由甲方（按指原告）負擔」、第五款：「本條所列
        甲方應負擔之稅費由乙方依辦理進度預估金額通知甲方預為繳付，並依實際
        支出憑據多退少補」等約定，原告依被告之通知預繳瓦斯外管線費三萬二千
        元，被告亦已就該二戶房屋申請瓦斯管線，每一戶已實際支出三萬一千九百
        元。則依上開約定，此三萬一千九百元本應由原告負擔，非屬買賣價金之一
        部分，亦非解除契約後之違約金。原告主張請求返還，自無理由。
  （二）本件被告依法解除契約，並將原告所繳價金沒收作為違約金，並無過高情事
        ：
      1.所受損害：被告為銷售系爭房屋，於八十二年五月十日與大都會開發有限公
        司及大都會實業有限公司簽訂代理銷售業務及廣告製作合約書，依前開合約
        書第八條約定，被告應給付依銷售底價百分之五計算之服務費，訴外人大都
        會實業有限公司亦已於八十二年九月十七日開立統一發票，向被告領取代理
        銷售房屋編號Ｆ２─３Ｆ予原告乙○之服務費十八萬八千元，代理銷售房屋
        編號Ｆ２─２Ｆ予原告丙○○之服務費十八萬三千五百元，此為被告因原告
        二人違約所受損害。
      2.所失利益：系爭大樓業已取得基隆市政府工務局八十八基使字第０００四號
        使用執照，依使用執照之記載，系爭建物總建築面積為一五九一０八．二九
        平方公尺（約四八一三０．二六坪），工程造價為十三億一千二百三十六萬
        二千元，平均每建坪之工程造價為二萬七千二百六十七元。而被告自訴外人
        林進春購入每坪土地之單價為一萬九千元，是土地總成本為一億五千六百九
        十三萬三千一百六十元，是每坪之土地成本為三千二百六十一元，故系爭房
        地之每坪成本為三萬零五百二十八元。本件原告乙○購買之Ｆ棟三樓二號房
        屋面積為三九．一九坪，興建成本為一百一十九萬六千三百九十二元，被告
        出售與原告之價格為三百七十七萬元，故被告可得預期利益為二百五十七萬
        三千六百零八元；原告丙○○購買之Ｆ棟三樓一號房屋面積為三九．０四坪
        ，興建成本為一百一十九萬一千八百一十三元，被告出售與原告之價格為三
        百六十八萬元，故被告可得預期利益為二百四十八萬八千一百八十七元，顯
        已逾被告沒收原告二人前所繳納之價金甚多，自無原告所述違約金過高之情
        事。
  三、證據：提出：
  （一）欣隆天然氣股份有限公司收據二紙；
  （二）代理銷售業務及廣告製作合約書一份；
  （三）統一發票一紙；
  （四）報支申請通知單及附件一份；
  （五）基隆市政府工務局八十八基使字第０００四號使用執照一件；
  （六）土地買賣契約書一份等為證。
    理      由
一、原告二人起訴主張渠等於八十二年八月二十三日向被告承購其興建於基隆市○○
    區○○段八九二、八四五、八四九等地號土地上興建之「東帝士山海觀」社區房
    屋各一戶，原告乙○以三百七十七萬元之價格購買Ｆ棟三樓二號，原告丙○○以
    三百六十八萬元之價格購買Ｆ棟三樓一號，嗣原告乙○業已繳納一百十三萬二千
    元，原告丙○○業已繳納一百十一萬二千元，因原告二人無力續繳款項，其後遭
    被告片面解除契約，並沒收上開已繳納之價款，惟被告將原告二人分別繳納之價
    金一百十三萬二千元、一百十一萬二千元全數沒收，此違約金數額顯然過高，原
    告自願以買賣總價之一成給付被告填補損失，是被告應分別退還原告乙○七十五
    萬五千元，退還原告丙○○七十四萬四千元，為此提起本訴。
二、被告雖自認與原告二人分別簽訂土地房屋買賣契約書之事實，惟以：原告乙○所
    繳價金為一百零七萬元，原告丙○○所繳價金為一百一十萬元，其中差額三萬二
    千元，乃原告預繳之瓦斯外管線費，本應由原告負擔，非屬買賣價金之一部分，
    亦非解除契約後之違約金，原告主張請求返還為無理由。另本件被告沒收之違約
    金並無過高情事，因１被告為銷售系爭房屋，就原告乙○購買之房屋業已給付銷
    售服務費十八萬八千元，就原告丙○○購買之房屋業已給付銷售服務費十八萬三
    千五百元予代理銷售之大都會開發有限公司、大都會實業有限公司，而受有損害
    ；２被告就原告乙○購買之房屋可得預期利益為二百五十七萬三千六百零八元，
    就原告丙○○購買之房屋可得預期利益為二百四十八萬八千一百八十七元，顯已
    逾被告沒收原告二人前所繳納之價金甚多，自無原告所述違約金過高之情事等語
    資為抗辯。
三、本件原告二人主張渠等於八十二年八月二十三日與被告簽訂「房屋土地買賣契約
    書」，向被告承購「東帝士山海觀」社區房屋各一戶，原告乙○以三百七十七萬
    元之價格購買Ｆ棟三樓二號，原告丙○○以三百六十八萬元之價格購買Ｆ棟三樓
    一號等事實，業據原告提出房屋土地買賣契約書二件（見原證一）為證，並經被
    告自認屬實，應堪信為真正。又原告乙○主張其於簽約後業已繳納一百十三萬二
    千元，原告丙○○業已繳納一百十一萬二千元之情，雖提出收款存根十九紙為憑
    （見原證二、三），惟依契約書後附之房地買賣價款分期付款表及收款存根予以
    計算，可知：原告乙○業已繳納與原告之價款一百十三萬二千元，原告丙○○業
    已繳納與原告之價款為一百零七萬二千元（非其所主張之一百十一萬二千元）。
    被告則爭執原告二人繳納之價款中之三萬二千元，乃瓦斯外管線費用，並非房地
    買賣價款之一部分云云，並提出欣隆天然氣股份有限公司（下簡稱欣隆公司）之
    收據二紙為憑。觀之兩造簽訂之契約書第八條第四款約定：「本房屋申請瓦斯所
    需手續費、設計費、材料費及錶租由甲方（按指買受人，即原告）負擔」、第十
    條第一項：「本房屋水電及瓦斯之申請由乙方（按指被告）代為辦理：：：」等
    約定，可知就房屋之瓦斯管線申請事宜，兩造約定原告委任被告為代理人申請辦
    理，惟瓦斯管線相關費用應由原告負擔明確。而本件原告乙○向被告購買之Ｆ棟
    三樓二號房屋、原告丙○○向被告購買之Ｆ棟三樓一號房屋確均已由欣隆公司設
    計及裝置瓦斯管線，各花費三萬一千九百元之情，此有被告提出、原告未予爭執
    之欣隆公司收據二張附卷可稽。依上，被告係以原告代理人之身分，向欣隆公司
    申請辦理瓦斯管線，原告繳納款項中之三萬一千九百元係委由被告交付與欣隆公
    司，此部分費用係欣隆公司收受，用供交付原告應負擔之瓦斯管線費用，而非房
    地價款之一部分。職故，原告乙○繳納與被告之房屋價款為一百一十萬零一百元
    （0000000-00000=0000000），原告丙○○繳納與被告之房屋價款為一百零四萬
    零一百元（0000000-00000= 0000000）。
四、又查因原告二人未依約續繳價款，被告遂於八十八年九月十日寄發存證信函與原
    告乙○解除契約，被告復於同年十月三十日寄發存證信函與原告丙○○解除契約
    ，函內並表明沒收原告前所繳納之價金為違約金一節，業據兩造一致陳明在卷，
    並有原告二人提出之存證信函二份附卷可參，應堪信為真實，足認被告解除契約
    為合法有效，並沒收原告二人前所繳納之價金，合於契約書第十四條第一項第一
    款之約定，有其依據。惟按約定之違約金額過高者，法院得減至相當之數額，民
    法第二百五十二條定有明文，而是否相當，法院仍須依一般客觀事實、社會經濟
    狀況及當事人所受之損害情形以為酌定，最高法院四十九年度台上字第八０七號
    判例明揭此旨。茲就違約金是否過高，予以斟酌如下：
    （一）被告所受損害
          參酌被告提出、原告未予爭執之代理銷售業務及廣告製作合約書、報支申
          請通知單及統一發票（見被證二、三）等文件，可知被告因委託大都會開
          發有限公司、大都會實業有限公司代理銷售系爭房地而支出銷售費用百分
          之五，此亦合於社會上一般委託銷售房屋之銷售費用水準。是就原告乙○
          購買之Ｆ棟三樓二號房屋部分之銷售費用為十八萬八千五百元（0000000
          x 5% = 188500）；原告丙○○購買之Ｆ棟三樓一號房屋部分之銷售費用
          為十八萬四千元（0000000 x 5% = 184000）。
    （二）被告所失利益
          本件兩造雖於八十二年八月二十三日簽訂契約，惟既屬預售屋之買賣，而
          系爭房屋興建完畢係在八十八年間，則被告實踐其興建此房屋之利益應在
          八十八年間方是。斟酌原告提出、被告未予爭執之財政部公布之「八十七
          年度營利事業各業所得額標準及同業利潤標準」（因八十八年度尚未公布
          ）中「房屋建築營造」同業利潤標準之純利率為百分之十，是被告就原告
          乙○部分之可得預期利潤為三十七萬七千元（0000000 x 10% = 377000）
          ，就原告丙○○部分之可得預期利潤為三十六萬八千元（0000000 x 10%
          = 368000）。至被告以其出售與原告二人之房地價格與興建系爭房地之成
          本相扣抵後所得差價，即認為屬於被告可得預期之利益云云，惟被告僅將
          本件出售價格扣除土地取得及房屋興建成本，而未扣除其餘人事及其餘必
          要費用，自不足作為可得預期之純利益。更何況系爭二戶房屋現均尚未再
          行轉售他人，業據被告自陳在卷，則被告未來將系爭房屋再行出售與他人
          時，是否確實無法以本件價格售予他人，尚在未定之數，從而被告主張其
          終局受有本件售價與房屋、土地取得成本間之差價損失，尚乏實據。
    （三）總計，被告因原告二人未依約繳納價金解除契約，因而所受之損害及所失
          利益，就原告乙○部分為五十六萬五千五百元（188500+377000 =565500
          ，就原告丙○○部分為五十五萬二千元（184000+368000=552000），均未
          逾被告沒收之違約金數額，是違約金確有過高情事。
五、綜上所述，原告乙○業已繳納之房地價款為一百一十萬零一百元，原告丙○○業
    已繳納之房地價款為一百零四萬零一百元，而本院審酌被告解除契約沒收之違約
    金，就原告乙○部分應以五十六萬五千五百元，就原告丙○○部分應以五十五萬
    二千元為合理，是被告尚應返還原告乙○五十三萬四千六百元，返還原告丙○○
    四十八萬八千一百元。至原告二人繳納瓦斯管線費用與欣隆公司，兩造間買賣契
    約解除，此部分瓦斯管線之裝置對原告無利益，惟裝置於被告之房屋內使被告受
    有利益，此應由原告另依其他法律關係請求被告返還之問題，併此敘明。從而，
    原告乙○訴請被告返還五十三萬四千六百元（0000000-000000=534600），原告
    丙○○訴請被告返還四十八萬八千一百元（0000000-000000=488100） ，及各自
    本件起訴狀繕本送達被告翌日即八十九年一月十八日起至清償日止按週年利率百
    分之五計算之利息，核屬有據，為有理由，應予准許；逾上開數額之請求，為無
    理由，應予駁回。
六、本件原告及被告分別陳明願供擔保，聲請宣告假執行及免為假執行，就原告勝訴
    部分，核無不合，爰分別酌定相當擔保金額准許之。就原告敗訴部分，假執行之
    聲請失所附麗，爰併予駁回。
七、據上論結：本件原告之訴為一部有理由，一部無理由，並依民事訴訟法第七十九
    條但書、第八十五條第一項後段，第三百九十條第二項、第三百九十二條，判決
    如主文。
中      華      民      國      八十九      年     三     月     九     日
                              民事第二庭法    官  林  金  吾
右為正本係照原本作成。
如對本判決上訴，須於判決送達後廿日內向本院提出上訴狀。
中      華      民      國      八十九      年     三     月    十三    日
                                        書 記 官  林  碧  華


司法院資訊處製作；財團法人民間司法改革基金會備份。
